臺灣高等法院臺南分院民事判決　95年度上更(一)字第55號
上　訴　人　宏遠興業股份有限公司
法定代理人　乙○○
訴訟代理人　邱玲子律師
被上訴人　　朋德股份有限公司
　　　　　　　　　　　　樓之6
法定代理人　丙○○○
訴訟代理人　陳松棟律師
上列當事人間請求履行契約事件，上訴人對於中華民國91年12月
19日臺灣臺南地方法院第一審判決（90年度重訴字第722號）提
起上訴，經最高法院發回更審，本院於96年2月27日言詞辯論終
結，判決如下：
    主  文
上訴駁回。
第二審及發回前第三審訴訟費用由上訴人負擔。
    事實及理由
一、被上訴人主張：
(一)、伊於民國88年3月2日與上訴人宏遠興業股份有限公司（下稱
    宏遠公司）就該公司之「織布一、二廠廢水回收再利用處理
    設備安裝工程」，簽訂承攬工程合約書（下稱設備安裝合約
    ），已於約定之四十五個工作天內全部完工驗收合格並辦妥
    保固手續，惟尚有第五期工程款新台幣（下同）3,433,500
    元（含營業稅，下同），未獲宏遠公司給付。另兩造於88年
    9月6日簽訂「織布廢水回收再使用處理系統工程規劃與設計
    」工程合約書（下稱規劃設計合約），由宏遠公司委伊進行
    織布廠廢水回收再使用生物處理試驗及回收處理場之施工指
    導、試車技術輔導與人員培訓，約定工程款100萬元，分五
    期給付。宏遠公司除支付第一至四期工程款外，其他第五期
    工程款157,500元，暨應由該公司負擔之廢水回收利用生物
    處理系統所需之菌種及藥品費用（下稱菌種藥劑費用）4,83
    4,762元，亦均拒絕給付。為此依契約之法律關係，求為命
    宏遠公司給付8,425,762元及自90年11月9日（訴狀繕本送達
    翌日）起加付法定遲延利息之判決。【原審判命上訴人公司
    給被上訴人4,834,762元本息，駁回被上訴人其餘之訴。兩
    造各就所受不利判決部分先後上訴第二審、第三審後，其中
    駁回被上訴人其餘請求即工程合約第五期款3,433,500元及
    規劃合約款157,500元，合計3,591,000元及命上訴人給付90
    年1月份以後之菌種藥劑費1,907,436元部分，已告確定；是
    本院應審酌者僅原審命上訴人給付89年12月份以前之菌種藥
    劑費2,927,326元＜4,834,762－1,907,436=2,927,326＞部
    分】。
(二)、聲明：上訴駁回。
二、上訴人則抗辯：
(一)、依兩造間之設備安裝及規劃設計合約之相關約定，菌種藥劑
    費，本應由被上訴人公司自行負擔。縱伊曾盼該公司儘速盡
    力完工而承諾負擔試車階段之費用，仍以90年1月起之費用
    部分為限。嗣因被上訴人公司並未依驗收會議結論，於90年
    5月28日前提出新對策，依該會議之約定，即應由其自行負
    擔所有費用。被上訴人請求伊負擔該費用，自屬無據等語，
    資為抗辯。
(二)、聲明：
    1.原判決命上訴人給付2,927,326元本息部分廢棄。
    2.上開廢棄部分，被上訴人在第一審之訴及假執行之聲請均
      駁回。
三、兩造不爭執之事實：
(一)、兩造於88年3月2日簽訂「織一、二廠廢水回收再利用處理設
    備安裝工程」合約書（即簡稱「設備安裝」合約），約定工
    期45個工作天、工程款1,090萬元。另約定回收水質標準定
    為：ＰＨ：7.0±0.2，導電度：300—460，ＣＯＤ30㎎∕Ｌ
    以下。嗣因被上訴人更名之故，兩造乃於88年9月6日重訂上
    開設備安裝合約，並另訂「織布廢水回收再使用處理系統工
    程規劃與設計」工程合約（下簡稱「規劃設計」合約）（見
    原審卷(一)第24-25頁）。
(二)、而「規劃設計」合約乃委由被上訴人進行織布廠廢水回收再
    使用生物處理試驗及回收處理場施工指導、試車技術輔導與
    人員培訓，工程款100萬元。而「規劃設計」合約書第1條工
    作內容第3項載有「土木工程建築結構及建造由甲方（即上
    訴人）負責，其他回收處理系統硬體設備及試車菌種由乙方
    （即被上訴人）負責」（見原審卷(一)第25頁）。
(三)、被上訴人自89年5月17日起至90年6月間止之試車期間，提出
    之菌種藥劑均經上訴人簽收。而其中89年5月17日至89年12
    月間止之費用計2,927,326元，90年1月至6月止之費用計1,
    907,436元。
(四)、以上事實，復有被上訴人提出之「設備安裝」合約、「規劃
    設計」合約（見原審卷(一)第19-28頁）、經上訴人公司人員
    簽名之89年5月17日起至89年12月28日止之加藥紀錄表、90
    年1月8日起至90年3月23日止之簽收單、90年3月26日之送貨
    單、90年3月29日至90年6月25日止之出貨單及被上訴人製作
    之菌種及藥品費部分之請款明細表，90年1至4月統一發票影
    本及電匯對帳單（見原審卷(二)第10-71頁，原審卷(一)第132－
    135頁），自堪信為真實。
四、至於被上訴人主張上訴人應給付89年5月17日起至89年12月
    間止試車期間之菌種藥劑費計2,927,326元，則為上訴人所
    否認，並以依兩造間「規劃設計」合約第1條第3款、「設備
    安裝」合約第4條第2款約定，材料係由承包人即被上訴人負
    責辦理，試車期間之菌種藥劑，屬承包人完成工作所需之材
    料，自應由被上訴人負責。且伊於89年11月間已向被上訴人
    表示有關菌種及藥劑費用應由被上訴人負擔。至伊承諾負擔
    90年1月起之菌種及藥劑費用，係為使被上訴人儘速完成系
    爭織布廢水回收再利用處理系統，嗣後因被上訴人未依驗收
    會議結論提出新對策，故上訴人之付款條件未成就，伊自無
    負擔菌種及藥劑費用等詞置辯。
(一)、經查兩造於88年9月6日所簽定之「規劃設計」合約第1條工作
    內容第3項係載「土木工程建築結構及建造由甲方（即上訴
    人）負責，其他回收處理系統硬體設備及試車菌種由乙方（
    即被上訴人負責」（見原審卷(一)第25頁），則上開所謂菌種
    由被上訴人負責之約定是否包含菌種之費用，固有爭議。然
    按解釋意思表示，應探求當事人之真意，不得拘泥於所用之
    辭句，為民法第98條所明定。故於解釋契約時，應斟酌立約
    當時之情形，及一切證據資料以為斷定之標準，庶不失其真
    意。而查兩造間所訂系爭「規劃設計」合約第1條（工作內
    容）第3項僅約定：土木工程建築結構及建造由甲方（上訴
    人公司）「負責」，其它回收處理系統硬體設備及試車菌種
    由乙方（被上訴人公司）「負責」等旨，似未約明各該相關
    材料之費用應由何方「負擔」。且系爭「設備安裝」合約與
    「規劃設計」合約既分屬不同之契約，該設備安裝合約（見
    原審卷(一)第19頁）第4條（工程內容）第2項又僅約定：除供
    給材料者外，本工程所需材料……等均由承包人（被上訴人
    公司）「負責辦理」，是系爭「規劃設計」合約第1條第3項
    所載：其他回收處理系統硬體設備及試車菌種由乙方（即被
    上訴人「負責」一語，尚無法據以推論「菌種及藥劑費用由
    被上訴人負擔」之意。再者，「設備安裝」合約，係「織一
    、二廠廢水回收再利用處理工程」合約，所涉及之範圍，無
    非系爭織布廢水回收再利用處理系統之硬體設備而已，與菌
    種及藥劑無關；且被上訴人於該「設備安裝」合約之報價單
    中，亦未列有「菌種及藥劑」項目，尤可見菌種及藥劑與「
    設備安裝」合約無關。上訴人「設備安裝」合約第4條第2項
    約定抗辯菌種藥劑費應由被上訴人負擔，尚無可採。再由兩
    造間簽訂系爭織布廢水回收再利用處理系統硬體設備之「設
    備安裝」合約，依該「設備安裝」合約約定，由上訴人給付
    1090萬元承攬報酬予被上訴人，作為硬體設備之費用即明。
    若所謂「其它回收處理系統硬體設備及試車菌種由乙方（被
    上訴人）負責」，即指被上訴人應免費提供硬體設備、試車
    菌種等，則上述安裝合約約定給付1090萬元承攬報酬，即無
    任何合理之解釋。由上，足見上訴人抗辯依規劃設計合約第
    1條第3項約定，菌種藥劑費應由被上訴人負擔云云，實難採
    信。再參諸「規劃設計」合約之承攬總金額僅「一百萬元」
    ，而被上訴人公司迄已支出高達「4,834,762元」之菌種及
    藥劑費用，未見上訴人公司爭執等情，則上訴人主張解釋「
    規劃設計」合約之相關約定，謂系爭菌種藥劑費用原應由被
    上訴人公司負擔云云，難認與經驗法則無違。
(二)、雖上訴人抗辯被上訴人未依其自訂之進度表於89年7月15日
    以前達成驗收之水質標準，曾函催提出合理之補償計劃，被
    上訴人卻諉責上訴人未控制進水水質並要求上訴人負擔試車
    所需之菌種藥劑費，為此上訴人已於89年11月間表達不願負
    擔菌種及藥劑費用，即該費用應由被上訴人負擔之意，伊並
    無負擔該費用之義務云云。經查上訴人雖於89年11月17日以
    山上郵局第30號存證信函稱：「關於貴公司所馴養生物（菌
    種），合約書明定試車菌種由貴公司負責」等語（見本院前
    審卷第146頁），然上訴人此一主張，僅為伊當時片面之意
    願表達而已；對於上訴人此一不願負擔菌種及藥劑費用之表
    示，被上訴人未予同意，並即於89年11月28日以台北東門郵
    局第1524號存證信函，向上訴人敘明「規劃設計合約書明定
    ，規劃設計完成後，土木工程建築結構及建造由甲方負責，
    回收處理系統硬體設備試車菌種由乙方負責，此之負責，並
    非免費提供，文義至明。回收處理系統硬體安裝工程報價單
    項目中並未含試車菌種費」等語，可見本件關於菌種及藥劑
    費用究應何方負擔一節，兩造立場有歧異，並無法由上訴人
    之上開存證信函而認其無給付菌種藥劑費之義務。
(三)、又查，上訴人於原審法院審理時自承「依合約是承攬人（即
    被上訴人負責），但我們曾承諾要由我們負擔，因為他們說
    執行有困難，所以由我們負擔希望他們能執行快一點，從一
    開始原告提出的菌種我們都有簽收，我們之前就有承諾要負
    擔菌種費用，但是在協調會的時候有說到沒提出對策，要回
    歸他們自己負擔」等語（見原審卷(三)第142頁）。另觀之被
    上訴人提出之回收處理場90年1月份生物機能維護加藥處分
    傳真、回函傳真、上訴人公司織布水回收場污泥訓養加藥紀
    錄表、織布水回收廠PBT加藥紀錄表、簽收單、送貨單、出
    貨單、廢水回收生物處理系統請款明細表（菌種及藥品費部
    分）（見原審卷(一)第83-131頁、原審卷(二)第10-71頁），其
    中89年5月17日起至同年12月28日止之加藥紀錄表、90年1月
    8日起至90年3月23日止之簽收單、90年3月26日之送貨單、
    90年3月29日起至同年6月25日出貨單上均有上訴人公司人員
    之簽名，再參以被上訴人於90年1月20日、同年3月2日分別
    出具之90年1至4月份統一發票，菌種藥劑費用分別106,12 5
    元、258,790元，加計營業稅後分別為111,431元、271,730
    元，合計383,161元，扣除匯費30元後，總計383,131元，業
    經上訴人開立電匯對帳單（實際尚未支付），有統一發票、
    電匯對帳單列印（見原審卷(一)第132-135頁）在卷可稽，且
    上訴人對於前揭書證形式上之真正亦不爭執。再上述89年5
    月間起至89年12月間乃至90年6月25日止之菌種及藥劑費用
    ，係為系爭織布廢水回收再利用處理系統試車期間所必需使
    用之菌種、藥劑所生之費用；使用各該菌種及藥劑之利益（
    即系爭織布廢水回收再利用處理系統所處理而回收再利用之
    利益），係由上訴人享有等情觀之，則由上訴人負擔該費用
    ，當屬情理之常；又倘菌種藥劑費均應由被上訴人負擔，被
    上訴人之投入菌種藥劑等，原與上訴人無關，何須運交各該
    菌種及藥劑至上訴人之系爭織布廢水回收再利用處理場時，
    均應由上訴人公司人員簽收，且曾將菌種藥劑費傳真予上訴
    人確認，由上各情，益徵被上訴人主張本件菌種及藥品費用
    應由上訴人負擔，並非無據。
(四)、上訴人又抗辯原先設計規劃菌種藥劑費每立方公尺1.5元，
    被上訴人試車期間之菌種藥劑費過高云云。然查上訴人於原
    審、本院前審及本院對被上訴人自89年5月17日起至90年6月
    間止之試車期間，其中89年5月17日至89年12月間止之費用
    計2,927,326元，90年1月至6月止之費用計1,907,436元均不
    爭執。且對被上訴人主張設計規劃每立方公尺1.5元之菌種
    藥劑費，係就整個織布廢水回收再利用處理系統建置完成趨
    於穩定後，預估之處理費用，而非織布廢水回收再利用處理
    系統試車期間之菌種及藥劑費用亦不爭執，且被上訴人將菌
    種及藥劑運至上訴人之系爭織布廢水回收再利用處理場時，
    均應由上訴人公司人員簽收，並曾將菌種藥劑費傳真予上訴
    人確認，未見上訴人爭執，其於此部分之抗辯，自無可取。
(五)、又被上訴人請求上訴人給付90年1月以後至90年6月間之菌種
    及藥劑費用1,907,436元，業已判決被上訴人勝訴確定，上
    訴人於本院仍抗辯其付款條件未完成，無負擔之責任云云，
    其舉證人甲○○證述其於90年1月份開始參與廢水處理工程
    ，其承諾負擔90年1月至5月甚至6月之菌種藥劑費，係有條
    件承諾云云，本院並無再予審究之必要，並予敘明。
五、綜上所述，被上訴人主張依兩造簽訂系爭「規劃設計」合約
    ，試車期間廢水回收利用生物處理系統所需之菌種及藥品費
    用應由上訴人負擔，既屬可信，則其依契約關係請上訴人給
    付89年5月17日至89年12月間止之菌種藥劑費用計2,927,3
    26元，及自起訴狀繕本送達之翌日（即90年11月9日）起，
    至清償日止，按年息百分之五計算之利息，為有理由，應予
    准許。原審據此而為上訴人敗訴之判決，並依兩造之聲請酌
    定相當之擔保金額分別准予假執行及免為假執行之宣告，經
    核並無不合，上訴意旨任意指摘原判決不當，並求為廢棄改
    判，非有理由，應予駁回。
六、兩造其餘爭執及舉證，於本判決之結果，已無若何之影響，
    毋庸贅論，附此敘明。
七、據上論結，本件上訴為無理由，依民事訴訟法第449條第1項
    、第78條，判決如主文。
中　　華　　民　　國　　96　　年　　3　　月　　13　　日
                  民事第二庭    審判長法　官　  丁振昌
                                      法　官　  吳上康
                                      法　官    李素靖
上為正本係照原本作成。
如對本判決上訴，須於判決送達後20日內向本院提出上訴狀，未
表明上訴理由者，應於上訴後20日內，向本院提出理由書（須附
繕本）。依法須繳納裁判費並應委任律師為訴訟代理人，始得上
訴。
中　　華　　民　　國　　96　　年　　3 　　月　　14　　日
                                      書 記 官  林鈴香
【附記】
民事訴訟法第466條之1：
(1)對於第二審判決上訴，上訴人應委任律師為訴訟代理人。但上
  訴人或其法定代理人具有律師資格者，不在此限。
(2)上訴人之配偶、三親等內之血親、二親等內之姻親，或上訴人
  為法人、中央或地方機關時，其所屬專任人員具有律師資格並
  經法院認為適當者，亦得為第三審訴訟代理人。
民事訴訟法第466條之2：
上訴人無資力委任訴訟代理人者，得依訴訟救助之規定，聲請第
三審法院為之選任律師為其訴訟代理人。
